臺灣臺南地方法院刑事判決
109年度金訴字第181號
公  訴  人  臺灣臺南地方檢察署檢察官
被      告  陳雯斌




選任辯護人  洪若純律師（法律扶助）
上列被告因洗錢防制法等案件，經檢察官提起公訴（109年度偵
字第9362號），本院判決如下：
    主  文
陳雯斌幫助犯詐欺取財罪，處有期徒刑參月，如易科罰金，以新
臺幣壹仟元折算壹日。
    犯 罪 事 實
一、陳雯斌知悉金融帳戶之金融卡及密碼係個人理財之重要工具
    ，關係個人財產、信用之表徵，且無正當理由徵求他人提供
    金融帳戶者，極有可能利用該帳戶作為財產犯罪之工具，依
    一般社會生活之通常經驗，可預見金融帳戶被他人利用於詐
    欺犯罪，供匯入詐騙犯罪所得，竟仍基於縱使他人利用其金
    融帳戶實施詐欺犯行，亦不違背其本意之幫助犯意，於不詳
    時、地，以不詳方式，將其所申辦之國泰世華商業銀行雙和
    分行帳號000-000000000000號帳戶（下稱國泰世華帳戶）之
    金融卡及密碼等物交與詐騙集團不詳成年成員使用，以此方
    式容任他人使用其國泰世華帳戶金融卡作為詐欺取財之工具
    。嗣該詐騙集團成員取得該國泰世華銀行帳戶後，即意圖為
    自己不法之所有，基於詐欺取財之犯意聯絡，於民國109年3
    月21日上午11時12分許，以PTT網路平臺帳號「rageman」，
    傳送站內信予王曉郁，向其佯稱：可幫忙代購IKEA家具1批
    ，並會傳送發票及訂單明細，待收到該明細等資料後再匯款
    云云，並於同月24日晚上9時30分許，傳送相關購買資訊取
    信於王曉郁，致王曉郁陷於錯誤，於同日晚上9時35分許（
    起訴書誤載為晚上11時28分許），以網路匯款之方式，匯款
    新臺幣（新臺幣）5萬元至陳雯斌之國泰世華帳戶內，隨即
    遭提領一空。嗣經王曉郁發覺受騙，報警處理後，始查悉上
    情。
二、案經王曉郁訴由臺南市政府警察局麻豆分局移送臺灣臺南地
    方檢察署檢察官偵查起訴。
    理  由
一、證據能力之認定：
  ㈠本件以下所引用具傳聞證據性質之供述證據，因檢察官、被
    告陳雯斌及選任辯護人於本案言詞辯論終結前，均同意有證
    據能力，本院審酌該等證據之作成或取得之狀況，並無非法
    或不當取證之情事，且亦無顯不可信之情況，復經本院於審
    判期日就該等證據依法進行調查、辯論，依刑事訴訟法第15
    9條之5規定，均具有證據能力。
  ㈡其餘引用之非供述證據，與犯罪事實具有關聯性，皆無傳聞
    法則之適用，且無違反法定程序取得之情形，復經本院踐行
    證據調查之程序，依刑事訴訟法第158條之4規定之反面解釋
    ，均應有證據能力。
二、訊據被告陳雯斌固坦承本案國泰世華帳戶為其所申辦之事實
    ，然否認有何幫助犯詐欺取財之犯行，辯稱：我沒有用過該
    帳戶，該帳戶在我去觀察、勒戒前遺失，我因收到觀察、勒
    戒通知，被公司趕走，本件國泰世華帳戶忘了帶走，放在當
    時臺北住的地方，被他人取走使用等語；辯護人則為被告辯
    護稱：被告申辦完本案國泰世華帳戶不到1至2個月，就因吸
    毒遭公司趕走，帳戶可能是倉促間遺失，遭不明第三人擅自
    持以使用，被告105年觀察、勒戒前早已離開臺北，沒有固
    定在上班，不可能有薪資轉帳，且被告觀察、勒戒期間絕不
    可能親自操作金融卡，但該帳戶於被告觀察、勒戒期間仍有
    提款及存入票據紀錄，足證已遭不明第三人盜用無疑等語。
    惟查：
　㈠被告申辦本件國泰世華帳戶之事實，為被告所坦認，並有該
    國泰世華帳戶之開戶資料附卷可憑（見警卷第27頁）。而告
    訴人王曉郁於109年3月21日上午11時12分許，在PTT網路平
    臺，經帳號為「rageman」之詐騙集團不詳成員傳送站內信
    ，向告訴人佯稱：可幫忙代購IKEA家具1批，並會傳送發票
    及訂單明細，待收到該明細等資料後再匯款云云，該人再於
    同月24日晚上9時30分許，傳送相關購買資訊取信於告訴人
    ，致告訴人陷於錯誤，於同日晚上9時35分許，以網路匯款
    之方式，匯款5萬元至被告本件國泰世華帳戶內，隨即遭提
    領一空之事實，為被告及辯護人所不爭執，並經證人即告訴
    人於警詢時證述明確（見警卷第7至10頁），復有臺幣活存
    明細截圖照片、PTT站內信截圖及通訊軟體LINE對話紀錄截
    圖、IKEA電子發票證明聯翻拍照片（見警卷第17至19頁）、
    本件國泰世華帳戶開戶資料及交易明細（見警卷第27至29頁
    ）在卷可稽，上述事實，應首堪認定。
  ㈡被告辯稱帳戶申辦後，未經使用即遺失之事實，應非可採。
    經查：
　1.依據本件國泰世華帳戶之交易明細紀錄（見本院卷一第31至
    35頁），被告於104年8月13日開戶後，在次月之104年9月15
    日起，即有「交易備註」註明為「薪資」之款項轉帳存入，
    嗣後自104年9月15日起至105年4月15日止，逐月於每月中旬
    （多為當月15日）均有薪資款項存入該帳戶，核與被告於本
    院審理中均稱是為了薪資轉帳故申辦該帳戶等語並不相違。
　2.被告雖辯稱未使用該帳戶供他人匯入薪資等語，辯護人亦為
    被告辯護稱：被告於104年9月至105年4月間無固定工作等語
    ，然而被告於本院審理中坦認曾在存入薪資款項之「鼎和開
    發建設股份有限公司」（下稱鼎和公司）任職，擔任老闆的
    司機等語（見本院卷一第383頁）。
　3.被告又辯稱於觀察、勒戒前之104年9月、10月間就因收到觀
    察、勒戒通知而遭鼎和公司人員趕走等語（見本院卷一第30
    3、383頁）；然而再經本院訊問後，又補稱所謂「觀察、勒
    戒通知」是指觀察、勒戒之裁定等語（見本院卷二第54頁）
    。次依據臺灣高等法院被告前案紀錄表（見本院卷二第63頁
    以下），被告上述觀察、勒戒之前案，偵查案件於104年11
    月3日始分案（臺灣臺南地方檢察署104年度毒偵字第2331號
    ），嗣於104年12月16日方經本院以104年度毒聲字第602號
    為觀察、勒戒之裁定，依照裁判正本製作之程序及送達所需
    時間，應須在104年12月16日之數日後方會送達該裁定，亦
    與被告所述於104年9月、10月間因收到通知被趕出故未曾以
    本案國泰世華帳戶領取薪資等詞有所不符。
　4.再查，根據本案國泰世華帳戶交易明細，自被告申辦該帳戶
    後之次月，持續有他人逐月存入薪資，直至105年4月15日（
    即被告執行觀察、勒戒當月）為最後一次，若被告或辯護人
    所辯為真，該帳戶確實是遭被告以外之人使用，則該帳戶無
    論被告本人是否處於得給付勞務或人身自由之情形下，應均
    可繼續使用，不生任何影響，何以會在被告執行觀察、勒戒
    後，即停止繼續存入薪資？豈非是因被告於執行觀察、勒戒
    期間無法繼續給付勞務，故給付者才會中止薪資之發放（依
    據我國國情，除僱傭契約有特別約定外，通常於勞務給付後
    之次月方會發放薪資，為公眾週知之事實，故國泰世華帳戶
    於104年9月15日所匯入者，應是104年8月之薪資，於105年4
    月15日所匯入者，應是105年3月之薪資）。而若被告確實未
    使用該帳戶，該帳戶是遭他人利用，則持用該帳戶之人既以
    不法方式取得以他人名義申辦之帳戶（若被告所辯為真，該
    人可能是以竊盜、侵占等方式取得該帳戶），自應會持續多
    加利用，豈會於被告觀察、勒戒完畢後不久之105年5月30日
    翌日起直至109年2月10日間，均未使用該帳戶，亦與常情不
    符。
　5.被告於本案警詢、偵查中雖供稱已遺忘曾申辦該帳戶，然而
    其於104年8月13日開戶後不久，應對於該帳戶申辦之事實記
    憶清晰，況其尚因開戶而存入1,000元，又有將該帳戶作為
    薪資轉帳帳戶之需求，倘若申辦後1個月左右或1個月內隨即
    遺失（該帳戶於104年9月15日經他人存入薪資，再於104年9
    月18日提款），自應會有所找尋、掛失甚至報案，然而被告
    自該帳戶申辦後迄今，均未曾有掛失之行為，有國泰世華商
    業銀行存匯作業管理部110年4 月1日國世存匯作業字第1100
    047266號函暨交易明細（見本院卷二第21頁），亦未曾述及
    有何尋找或報案之經過，僅空稱遺失、遺忘，實與常理有違
    ，其所辯應難以採信，足見該帳戶於申辦後之104年至105年
    間，確實是被告本人所持用，並曾供被告作為存入薪資之用
    。
　6.辯護人雖為被告辯護稱：依國泰世華商業銀行函覆之提款機
    設置地點資料（參本院卷一第197至199頁），足見被告觀察
    、勒戒期間尚有人在臺北市等處提款，該帳戶應為被告以外
    之人使用等語。惟被告既已接獲通知，知悉自身將執行觀察
    、勒戒，非無可能委由家人或親友代為領取剩餘薪資款項以
    供生活支出或花費，此與該帳戶於105年間提領完剩餘薪資
    後，僅有兩筆支票存入，於不久後之105年5月30日餘款均經
    提領而出（僅餘34元之零錢，非經臨櫃提款程序無法取出）
    ，該帳戶嗣後直至109年2月10日均無交易往來等情節不謀而
    合（見本院卷一第35頁），顯見辯護人所辯亦非足採。
　7.綜合上述理由，應足認該帳戶於申辦後，確實是供被告自身
    作為收取薪資之用，其辯稱是遺失後被他人持用等語，實難
    採信為真。
  ㈢關於詐騙集團成員何以能夠取得被告本件國泰世華帳戶之金
    融卡之密碼，並利用被告之帳戶，供告訴人匯入款項後再領
    取得手乙節。經查：
　1.被告雖辯稱將國泰世華帳戶密碼寫在紙上，與金融卡放在一
    起，故取得帳戶之人得以使用該帳戶作為本案匯款、提款之
    用等語（見本院卷二第48頁）。然而衡諸常情，金融帳戶款
    項之轉匯需使用金融卡並輸入密碼始得為之，金融機構迭於
    客戶開戶時專人提醒或於媒體報章雜誌製有廣告標語提醒客
    戶開立帳戶後，應將金融卡及密碼分別存放，以避免遭他人
    冒用，況被告之本件國泰世華帳戶，曾供薪資轉帳之用，應
    更為謹慎保存，而被告為一智識成熟之人，豈會毫無警覺，
    而將寫有密碼之金融卡任意放置，供人恣意取用之理，是其
    所辯顯與常情有違，已不足採。被告尚稱因為當時有用英文
    作為密碼，所以寫在紙上跟金融卡一起放等語（見本院卷二
    第49至50頁），然而我國無論是ATM自動櫃員機或臨櫃提款
    ，應均僅使用數字排列作為密碼，並無利用英文作為密碼之
    情形，其所辯顯然無稽。
　2.對於取得本案帳戶之詐騙集團成員而言，其等既有意利用被
    告之本案帳戶作為詐騙之工具，應無選擇一個隨時可能遭真
    正存戶掛失而無法使用之帳戶之可能，輔以現今社會上，確
    實存有不少為貪圖小利而出售自己帳戶供人使用之人，該取
    得帳戶之人，僅需付出少許之金錢，即可取得可完全操控而
    無遭掛失風險之帳戶，實在無須利用竊取、拾得之方式取得
    本案國泰世華帳戶之必要，否則，若被告在該第三人尚未行
    詐前，或行詐後，尚未將帳戶內之款項提領出前，該帳戶即
    遭掛失，豈非無法遂其詐財之目的，況依據被告主動將密碼
    與金融卡一同放置之行為，以供收取帳戶者使用之情節，應
    足見被告於交付帳戶資料前，便已同意將該帳戶供收取之人
    使用甚明。而該帳戶於被告觀察、勒戒後不久，便停止使用
    ，嗣至109年2月11日始重新開始使用，僅隔1月餘，即於109
    年3月21日用於本案犯罪，亦足輔證本案國泰世華帳戶在被
    告之掌握下，因閒置許久未利用，故經被告提供他人用於本
    案犯罪使用之事實。
  ㈣綜上所述，被告所辯均有悖社會一般經驗常情，顯為臨訟卸
    責之詞，委無可採，辯護人所辯護之內容亦與客觀證據相違
    ，足認被告有將其本案國泰世華帳戶之金融卡及密碼提供與
    真實姓名年籍不詳之人所屬之詐欺集團，供該詐欺集團成員
    利用並遂行詐欺取財犯行之事實，本件事證明確，被告犯行
    堪以認定，應依法論科。
三、論罪科刑：
  ㈠按刑法上所謂幫助他人犯罪，係指對他人決意實行之犯罪有
    認識，而基於幫助之意思，於他人犯罪實行之前或進行中施
    以助力，給予實行上之便利，使犯罪易於實行，而助成其結
    果發生者。是行為人對其幫助之行為與被幫助犯罪侵害法益
    之結果間有因果關係之認知，仍屬意為之，即得認有幫助犯
    罪之故意，要不因其所為非以助益犯罪之實行為唯一或主要
    目的而異其結果；且其所為之幫助行為，基於行為與侵害法
    益結果間之連帶關聯乃刑事客觀歸責之基本要件，固須與犯
    罪結果間有因果關聯，但不以具備直接因果關係為必要，舉
    凡予正犯以物質或精神上之助力，縱其於犯罪之進行並非不
    可或缺，或所提供之助益未具關鍵性影響，亦屬幫助犯罪之
    行為（最高法院107年度台上字第1837號判決意旨參照）。
  ㈡經查，被告提供自己申辦之國泰世華帳戶，供「rageman」及
    其所屬之詐騙集團利用該帳戶，向告訴人詐得財物，再以提
    款方式取得該款項之事實，已如前述，核「rageman」及其
    所屬詐騙集團成員所為，應係犯刑法第339條第1項之詐欺取
    財罪或刑法第339條之4第1項第3款之加重詐欺罪，惟並無證
    據足認被告有參與上述詐欺取財或加重詐欺取財犯行而為正
    犯。則被告固未直接實施詐欺取財之行為，然其係基於幫助
    他人詐欺取財之不確定故意，參與實施詐欺取財罪構成要件
    以外之行為，對於正犯之犯罪行為提供物質上之助力，而與
    犯罪結果間具有因果關聯，揆諸前揭說明，自應依刑法第30
    條第1項前段之規定成立幫助犯。
  ㈢核被告所為，係犯刑法第30條第1項前段、第339條第1項之幫
    助犯詐欺取財罪。被告以幫助詐欺取財之不確定故意而參與
    實施犯罪構成要件以外之行為，爰依刑法第30條第2項之規
    定，按正犯之刑減輕之。
  ㈣本案無累犯加重其刑之適用：本案繫屬時，被告原有足以構
    成累犯之前科，惟該前案因被告於假釋期間內再犯他案，嗣
    經撤銷假釋，現正執行中（參臺灣高等法院被告前案紀錄表
    中項次「9」之106年度毒偵字第2708號等案），故本案應無
    累犯加重其刑規定之適用。
  ㈤爰以行為人之責任為基礎，審酌被告應知悉金融帳戶之金融
    卡、密碼，屬於個人財產、信用之重要表徵，而徵求此等金
    融資料之人，顯有可能將該等資料作為財產犯罪之犯罪工具
    ，進而遂行犯罪，竟基於不確定之幫助犯意，將自己申設之
    本案帳戶資料提供給不詳之人，嗣後該人與詐騙集團成員將
    本案帳戶用於詐欺取財犯罪，侵害告訴人之財產安全、敗壞
    社會治安，致告訴人受有本案損失，所為實無足取；且被告
    本件犯行雖僅是提供帳戶資料，然其提供帳戶供告訴人匯入
    遭詐款項之行為，使正犯得以實際獲取犯罪所得，並使告訴
    人可能求償無門，匯出之金錢付諸一空，可知其提供帳戶之
    行為，於此類詐騙集團案件中，仍甚具重要性，侵害非微；
    參酌被告前有施用毒品等前案紀錄（參臺灣高等法院被告前
    案紀錄表），素行非佳，本案犯後矢口否認犯行，且迄今未
    賠償告訴人之損害，犯後態度非佳；兼衡被告於本院審理中
    自陳學歷為高中肄業之智識程度，未婚、無子女、現另案執
    行中之家庭生活狀況（見本院卷二第54頁）等一切情狀，量
    處如主文所示之刑，並諭知易科罰金之折算標準，以示懲儆
    。
  ㈥沒收：依本案卷證，尚無證據堪以認定被告因本件獲有任何
    犯罪所得或代價，爰不予宣告沒收。
四、關於洗錢防制法部分：
　㈠公訴意旨認被告本案犯行，同時屬於洗錢防制法第2條第2款
    行為，而犯同法第14條第1項之洗錢罪嫌等語。
　㈡然按洗錢防制法所稱之「洗錢」行為，依第2條之規定，係指
    ：一、意圖掩飾或隱匿特定犯罪所得來源，或使他人逃避刑
    事追訴，而移轉或變更特定犯罪所得；二、掩飾或隱匿特定
    犯罪所得之本質、來源、去向、所在、所有權、處分權或其
    他權益者；三、收受、持有或使用他人之特定犯罪所得。並
    於第14條、第15條規定其罰則，俾防範犯罪行為人藉製造資
    金流動軌跡斷點之手段，去化不法利得與犯罪間之聯結。申
    言之，洗錢防制法之立法目的，在於防範及制止因犯第3條
    所列之特定犯罪而取得或變得之財物或財產上利益及其之孳
    息，藉由包含處置（即將特定犯罪所得直接予以移轉或變更
    ）、分層化（即以迂迴層轉、化整為零之多層化包裝方式，
    掩飾或隱匿特定犯罪所得）及整合（即收受、持有或使用他
    人之特定犯罪所得，使之回流至正常金融體系，而得以合法
    利用享受）等各階段之洗錢行為，使其形式上轉換成為合法
    來源，以掩飾或切斷特定犯罪所得與犯罪之關聯性，而藉以
    逃避追訴、處罰。提供金融帳戶金融卡及密碼之行為人，因
    已將帳戶之金融卡及密碼等物件提供他人使用，失去對自己
    帳戶之實際管領權限，若無配合指示親自提款，即無收受、
    持有或使用特定犯罪所得之情形，且無積極之移轉或變更特
    定犯罪所得之行為，故非屬洗錢防制法第2條第1款、第3款
    所稱之洗錢行為，故行為人提供金融帳戶金融卡及密碼，若
    無參與後續之提款行為，即非洗錢防制法第2條第2款所指洗
    錢行為，無從成立一般洗錢罪之直接正犯。
　㈢又刑法第30條之幫助犯，係以行為人主觀上有幫助故意，客
    觀上有幫助行為，即對於犯罪與正犯有共同認識，而以幫助
    意思，對於正犯資以助力，但未參與實行犯罪之行為者而言
    。幫助犯之故意，除需有認識其行為足以幫助他人實現故意
    不法構成要件之「幫助故意」外，尚需具備幫助他人實現該
    特定不法構成要件之「幫助既遂故意」，惟行為人只要概略
    認識該特定犯罪之不法內涵即可，無庸過於瞭解正犯行為之
    細節或具體內容。此即學理上所謂幫助犯之「雙重故意」。
    金融帳戶乃個人理財工具，依我國現狀，申設金融帳戶並無
    任何特殊限制，且可於不同之金融機構申請多數帳戶使用，
    是依一般人之社會通念，若見他人不以自己名義申請帳戶，
    反而收購或借用別人之金融帳戶以供使用，並要求提供金融
    卡及告知密碼，則提供金融帳戶者主觀上如認識該帳戶可能
    作為對方收受、提領特定犯罪所得使用，對方提領後會產生
    遮斷金流以逃避國家追訴、處罰之效果，仍基於幫助之犯意
    ，而提供該帳戶之金融卡及密碼，以利洗錢實行，仍可成立
    一般洗錢罪之幫助犯。綜上，行為人提供金融帳戶金融卡及
    密碼予不認識之人，固非屬洗錢防制法第2條所稱之洗錢行
    為，不成立一般洗錢罪之正犯；然行為人主觀上如認識該帳
    戶可能作為收受、提領特定犯罪所得使用，他人提領後會產
    生遮斷資金流動軌跡以逃避國家追訴、處罰之效果，仍基於
    幫助之犯意而提供，則應論以幫助犯一般洗錢罪（最高法院
    刑事大法庭108年度台上大字第3101號裁定意旨參照）。
　㈣經查，本件詐騙集團不詳成員利用被告提供之本案帳戶資料
    ，要求告訴人將款項直接轉入帳戶內，故被告提供帳戶之行
    為，因被告本身對於自己帳戶已無法實際管領，亦未收受、
    持有本案詐騙集團詐得款項，更無積極移轉或變更特定犯罪
    所得，至多僅供不詳詐騙集團成員作為犯罪工具使用；又依
    卷存證據，尚難認定被告於提供帳戶資料時，主觀上已知悉
    或認識到該帳戶可能會被用於產生遮斷金流、逃避國家追訴
    、處罰之效果，因而難認被告本案構成洗錢防制法第14條第
    1項之洗錢罪或刑法第30條第1項、洗錢防制法第14條第1項
    之幫助洗錢罪，公訴意旨認為被告本案犯洗錢防制法第14條
    第1項之洗錢罪嫌，應容有誤會。此部分本應為無罪之諭知
    ，惟因公訴意旨認此部分與上述經本院認定為有罪之幫助詐
    欺取財部分，屬想像競合裁判上之一罪關係，爰不另為無罪
    之諭知。
據上論斷，應依刑事訴訟法第299條第1項前段，刑法第30條第1
項前段、第2項、第339條第1項、第41條第1項前段，刑法施行法
第1條之1第1項，判決如主文。
本案經檢察官周盟翔提起公訴，檢察官羅瑞昌到庭執行職務。
中　　華　　民　　國　　110 　年　　5 　　月　　5 　　日
                  刑事第三庭　審判長法　官  陳本良
                                    法　官  張  菁
                                    法　官  陳郁婷
以上正本證明與原本無異。
如不服本判決應於收受本判決後20日內向本院提出上訴書狀，並
應敘述具體理由。其未敘述上訴理由者，應於上訴期間屆滿後20
日內向本院補提理由書狀（均須按他造當事人之人數附繕本）「
切勿逕送上級法院」。 
  　    　　　　　　　　　　　　　　書記官　林怡芳
中　　華　　民　　國　　110 　年　　5 　　月　　6 　　日
　　　　　　　　　　　　　　　　　　
附錄本案論罪科刑法條
中華民國刑法第30條
（幫助犯及其處罰）
幫助他人實行犯罪行為者，為幫助犯。雖他人不知幫助之情者，
亦同。
幫助犯之處罰，得按正犯之刑減輕之。

中華民國刑法第339條第1項
（普通詐欺罪）
意圖為自己或第三人不法之所有，以詐術使人將本人或第三人之
物交付者，處5年以下有期徒刑、拘役或科或併科50萬元以下罰
金。